# 请教陈版及各位：应收票据背书转让的风险转移问题

提问人：小夜猫 时间：2014-08-18 10:09:22
本企业将收到的票据作为采购款背书给下家，借：原材料 应交税费-进项税 贷：应收
票据。 但，票据法中说，被背书人在承兑票据时，若不获承兑或付款，对前手仍享有追索权。 那么，本企业是否不应该终止确认应收票据？或者终止确认，但要按或有事项的要求披露？ 求解答，谢谢。

回答人：chenyiwei
请参考《企业会计准则解释第 5 号》第三条的规定。
三、企业采用附追索权方式出售金融资产，或将持有的金融资产背书转让，是否应当终止确认该金融资产？ 答：企业对采用附追索权方式出售的金融资产，或将持有的金融资产背书转让，应当根据《企业会计准则第 23 号——金融资产转移》的规定，确定该金融资产所有权上几乎所有的风险和报酬是否已经转移。企业已将该金融资产所有权上几乎所有的风险和报酬转移给转入方的，应当终止确认该金融资产；保留了金融资产所有权上几乎所有的风险和报酬的，不应当终止确认该金融资产；既没有转移也没有保留金融资产所有权上几乎所有的风险和报酬的，应当继续判断企业是否对该资产保留了控制，并根据《企业会计准则第 23 号——金融资产转移》的规定进行会计处理。
解释 5 号将判断金融资产是否终止确认的条件明确为“金融资产所有权上几乎所有的风险和报酬是否已经转移”。 关于如何判断“金融资产所有权上几乎所有的风险和报酬是否已经转移”，此前《〈企业会计准则第 23 号——金融资产转移〉应用指南》中以举例的形式说明“企业以不附追索权方式出售金融资产”表明“企业已将金融资产所有权上几乎所有风险和报酬转移给了转入方”，应当终止确认相关金融资产；“企业采用附追索权方式出售金融资产”表明“企业保留了金融资产所有权上几乎所有风险和报酬”，不应当终止确认相关金融资产。 《〈企业会计准则第 23 号——金融资产转移〉应用指南》将法律形式（出售金融资产时是否附追索权）作为判断金融资产所有权上几乎所有的风险和报酬是否已经转移的标准，解释 5 号对此标准进行了修正，即使采用附追索权方式出售的金融资产，如果经过判断企业已将该金融资产所有权上几乎所有的风险和报酬转移给转入方的，仍旧应当终止确认该金融资产。即，与此前的规定相比，解释 5 号的本条规定更注重对风险和报酬的承担和转移情况的实质性判断，而不是以法律形式上是否附有追索权作为唯一的判断标准。 另外，证监会公告[2010]37号也明确“对于已贴现应收票据等金融资产应以风险和报酬的转移作为终止确认的主要依据，公司已将金融资产所有权上几乎所有的风险和报酬转移给了转入方的，应当终止确认金融资产。”证监会公告[2011]41号和证监会公告[2012]42号都要求运用“实质重于形式”原则处理“风险实质性转移与形式上追溯权的关系”。我们倾向于认为：应收票据作为一项金融资产，其所有权上的主要风险是信用风险及利率风险。将信用风险和利率风险综合起来看，可以认为对于由中国的已上市大型股份制商业银行出具和承兑的银行承兑汇票而言，信用风险并不重大，企业通过贴现和背书可以转移该等票据所有权上的几乎所有风险和报酬。因此对此类银行承兑汇票，即使贴现或背书转让时附有追索权，前手也可以终止确认该等应收票据，而无需将其作为一项以应收票据作为质押的融资列报。 实务中通常可以采用的一种处理原则为：①无追索权的应收票据贴现业务，相关应收票据应当终止确认；②有追索权的应收票据贴现业务，如被贴现的票据为银行承兑汇票且其承兑人为已上市银行的，则可以终止确认；其他情形的银行承兑汇票，以及商业承兑汇票，不应终止确认。我们认为上市银行一般信用较好，其开具的银行承兑汇票贴现后，贴现申请人被追索的可能性很小，可以视为票据所有权上的几乎所有风险和报酬已经转移，因此符合终止确认的条件。我们理解，上述处理原则是符合解释 5 号和证监会公告[2010]37号、[2011]41号和[2012]42号的相关要求的。

提问人：sbkc2012 时间：2016-02-27 12:03:20
请教下陈老师，为什么PRC报告上只要求披露已背书或贴现但尚未到期的应收票据，但是我看了下票据法：“ （三）持票人对前手的追索权，自被拒绝承兑或者被拒绝付款之日起六个月； （四）持票人对前手的再追索权，自清偿日或者被提起诉讼之日起三个月。”
所以感觉即使票据到期了，也存在被追索的可能。恳请陈老师能从票据法以及财务两个角度高屋建瓴的解释下这个原因。

回答人：chenyiwei
这与担保法规定的担保有效期是被担保债务到期后 2 年的规定有类似的原理，即给被担保人必要的处理和准备时间，同时与诉讼时效的规定衔接。但对会计处理而言一般没有实质意义。

回答人：chenyiwei
票据到期后，如果持票人已经获得足额的票据款偿还，则此时前手提供的持续担保就没有实际意义了，所以无需披露。

提问人：胖狐狸 时间：2016-03-07 11:16:32
陈版，我有一点疑问。票据背书和贴现是否在实际上还是存在风险的不同呢？如果票据给银行贴现，贴现行会做形式性审查，无误后贴现，到期后银行间议付，这个时候只要考虑承兑行的信用风险，如果承兑行靠谱，那么被追索的风险低，这个是可以理解的。但是背书的话，一连串背书下去，到期持票人是否能够保证票据的形式审查通过，是不一定的。如果因为背书过程中出现什么问题，导致持票人无法获得兑付，那么即便承兑行信用良好，前手也有被追索的风险。从这个角度看，是否背书的终止确认要求应该比贴现来的更高呢？

回答人：chenyiwei
建议就不同情况下的法律后果咨询律师意见。我的理解是在背书操作规范的情况下，因为背书的前手数量多，某个特定前手被追索到的风险会分散。在出票人或承兑人信用风险不变的情况下，背书后的剩余风险小于贴现。